臺灣新北地方法院民事裁定
110年度消債職聲免字第165號
聲  請  人  莊婷媚  
代  理  人  趙興偉律師(法扶律師)
複  代理人  王薏瑄律師
相  對  人  中國信託商業銀行股份有限公司


法定代理人  利明献  


代  理  人  吳子賢  

相  對  人  第一商業銀行股份有限公司

法定代理人  邱月琴  
代  理  人  林德昌  
相  對  人  上海商業儲蓄銀行股份有限公司


法定代理人  林志宏  
代  理  人  曹𦓻峸  
相  對  人  台北富邦商業銀行股份有限公司

法定代理人  程耀輝  


相  對  人  國泰世華商業銀行股份有限公司

法定代理人  郭明鑑  
代  理  人  王行正  
相  對  人  花旗（台灣）商業銀行股份有限公司


法定代理人  莫兆鴻  
代  理  人  陳正欽  


相  對  人  匯豐（台灣）商業銀行股份有限公司

法定代理人  麥康裕  


相  對  人  玉山商業銀行股份有限公司


法定代理人  曾國烈  
代  理  人  朱逸君  
相  對  人  日盛國際商業銀行股份有限公司

法定代理人  郭倍廷  


相  對  人  安泰商業銀行股份有限公司


法定代理人  丁予康  


相  對  人  第一金融資產管理股份有限公司

法定代理人  施志調  
代  理  人  黃恩佑  
相  對  人  良京實業股份有限公司

法定代理人  平川秀一郎



相  對  人  華南商業銀行股份有限公司

法定代理人  張振芳  
相  對  人  臺灣中小企業銀行股份有限公司

法定代理人  林謙浩  
代  理  人  黃湘云  
相  對  人  台灣金聯資產管理股份有限公司

法定代理人  郭文進  
上列當事人間消費者債務清理事件，本院裁定如下：
    主  文
債務人莊婷媚應予免責。
    理  由
一、按法院為終止或終結清算程序之裁定確定後，除別有規定外
    ，應以裁定免除債務人之債務；法院裁定開始清算程序後，
    債務人有薪資、執行業務所得或其他固定收入，扣除自己及
    依法應受其扶養者所必要生活費用之數額後仍有餘額，而普
    通債權人之分配總額低於債務人聲請清算前2 年間，可處分
    所得扣除自己及依法應受其扶養者所必要生活費用之數額者
    ，法院應為不免責之裁定，但債務人證明經普通債權人全體
    同意者，不在此限；債務人有下列各款情形之一者，法院應
    為不免責之裁定，但債務人證明經普通債權人全體同意者，
    不在此限：於7 年內曾依破產法或本條例規定受免責；故
    意隱匿、毀損應屬清算財團之財產，或為其他不利於債權人
    之處分，致債權人受有損害；捏造債務或承認不真實之債
    務；聲請清算前2 年內，因消費奢侈商品或服務、賭博或
    其他投機行為，所負債務之總額逾聲請清算時無擔保及無優
    先權債務之半數，而生開始清算之原因；於清算聲請前1 
    年內，已有清算之原因，而隱瞞其事實，使他人與之為交易
    致生損害；明知已有清算原因之事實，非基於本人之義務
    ，而以特別利於債權人中之一人或數人為目的，提供擔保或
    消滅債務；隱匿、毀棄、偽造或變造帳簿或其他會計文件
    之全部或一部，致其財產之狀況不真確；八故意於財產及收
    入狀況說明書為不實之記載，或有其他故意違反本條例所定
    義務之行為，致債權人受有損害，或重大延滯程序，消費者
    債務清理條例（下稱消債條例）第132 條、第133 條及第13
    4 條分別定有明文。準此，依消債條例所規定之清算制度，
    實質上即為破產法上破產之特別程序，其目的在於使債權人
    獲得公平之受償，避免債務人遭受多數債權人個別對其強制
    執行，而無法重建經濟，以使債務人得有更生之機會，防止
    社會經濟發生混亂，故清算制度並非在使債務人恣意消費所
    造成之債務，轉嫁予債權人負擔，是債務人如無不免責之事
    由存在，法院應為免責之裁定。
二、本件債務人前於民國109年2月26日依消債條例第151 條規定
    ，以書面向本院聲請債務清理之前置調解（109 年度司消債
    調字第145號），該案於109年4月7日調解不成立，債務人當
    庭言詞聲請清算，經本院於110年1 月14日以109年度消債清
    字第99號裁定准予開始清算程序，嗣因債務人之財產不敷清
    償財團費用及債務，經本院司法事務官以110 年度司執消債
    清字第22號裁定終止清算程序確定等情，業據本院調取109 
    年度消債清字第99 號、110年度司執消債清字第22號卷宗（
    下依序分稱清算卷、執行卷）核閱無訛。是本院所為終止清
    算程序之裁定既已確定，依首揭消債條例規定，法院應審酌
    債務人是否有消債條例第133 條、第134 條所定應為不免責
    裁定之情形。
三、本院依職權通知全體債權人及債務人就債務人免責與否表示
    意見，渠等意見略述如下：
  ㈠相對人第一金融資產管理股份有限公司、華南商業銀行股份
    有限公司、台灣金聯資產管理股份有限公司均未表示意見。
  ㈡中國信託銀行股份有限公司（下稱中國信託銀行）表示：依
    鈞院109年度消債清字第99 號民事裁定所載，債務人於清算
    前兩年收入為新臺幣（下同）468,456元(19,519×24)，扣除
    其聲請清算前兩年支出數額443,208元(18,467×24)後，剩餘
    25,248元，依消債條例第133條，應受不免責裁定，併請求
    鈞院查察債務人是否有消債條例第134條不免責事由【見本
    院卷第75頁】。
  ㈢第一商業銀行股份有限公司(下稱第一商銀)、花旗(台灣)商
    業銀行股份有限公司(下稱花旗銀行)、玉山商業銀行股份有
    限公司（下稱玉山銀行）表示：請鈞院依職權調查是否有符
    合消債條例第133條、134條之情事【見本院卷第109、115、
    91頁】。
  ㈣上海商業儲蓄銀行股份有限公司(下稱上海銀行)表示：不同
    意債務人免責，債務人持卡消費、融資不還款，且檢視債務
    人信用卡消費內容有一筆安聯人壽保險公司保費20,000元(9
    7年之消費)，債務人未提供任何解約金供清算財團實施分配
    。併請鈞院審酌債務人是否有133條不免責事由【見本院卷
    第95頁】。
  ㈤台北富邦商業銀行股份有限公司（下稱富邦銀行）表示：揆
    諸債務人之信用卡消費明細所示，債務人曾大額消費，旋即
    未償還任何款項，顯見債務人並無還款誠意，僅是利用消債
    條例之施行來試探可否免除欠款，並非消債條例所要救助之
    人，又債務人在尚有固定所得前提下，不積極與各債權人勉
    力達成債務協商，請鈞院詳細審查消債條例第133 條前段及
    134條第4款規定為債務人不免責之裁定等語【見本院卷第71
    至72頁】。
  ㈥國泰世華商業銀行股份有限公司(下稱國泰世華銀行)表示：
    請鈞院職權調查債務人聲請清算前兩年迄今有無出國搭乘國
    內外航線至外島、離島旅遊等相關資訊，俾利判斷債務人是
    否有消債條例第134條第4款之適用。【見本院卷第89頁】
  ㈦滙豐(台灣)商業銀行股份有限公司(下稱滙豐銀行)表示：請
    鈞院調查債務人清算前兩年迄今，有無出國搭國外航線、投
    依投機性商品及往來券商支股票交易明細，以釐是否有符合
    消債條例第134條不免責事由，併請鈞院調查債務人清算前
    兩年收入支出以釐清是否符合消債條例第133條不免責情事
    【見本院卷第101頁】。
  ㈧日盛國際商業銀行股份有限公司(下稱日盛銀行)、台灣中小
    企業銀行股份有限公司(下稱台灣中小企銀)表示：依鈞院10
    9年度消債清字第99 號民事裁定所載，可知債務人每月收入
    約19,519元，扣除每月必要支出18,467元，每月尚有餘額1,
    052元，若以清算前兩年合計共25,248元(1,052元×24個月)
    ，本件債權人分配總額為0元，故債務人有消債條例第133條
    不免責事由。【見本院卷第103、87頁】
  ㈨安泰商業銀行股份有限公司(下稱安泰銀行)表示：債務人未
    衡量自身清償能力，又恣意過度消費，以致財務缺口急速擴
    張，終致入不敷出，積欠龐大債務。債務人應繼續清償債務
    ，各普通債權人受償額均未達其債權額20%以上，已符合不
    免責規定，請鈞院裁定不免責。【見本院卷第119頁】
  ㈩良京實業股份有限公司(下稱良京公司)表示：依鈞院109年度
    消債清字第99號裁定，已認定債務人於清算前兩年間，收入
    減支出之餘額為25,248元(1,052元×24個月)，而全體債權人
    於清算程序中，均未受分配，故債務人有消債條例第133條
    不免責事由。另請鈞院向中華民國人壽保險商業公會函查債
    務人有無以自己為要保人或質借未償還之商業保險保單，如
    法院查有實據，則其隱匿財產之行為，即屬消債條例第134 
    條第2 、8 款不免責事由【見本院卷第81頁】
  債務人則具狀並到庭陳稱：聲請人自鈞院裁定開始清算110年
    1月至110年10月平均每月收入約為23,326元，每月必要支出
    依新北市最低生活費用1.2倍18,720元。而聲請人於聲請本
    件清算前兩年收入扣除支出並無餘額，應不符合消債條例第
    133條不免責事由，亦無消債條例第134條不免責事由，請鈞
    院給予聲請人免責裁定等語【見本院卷第127至129頁、235 
    至237頁】。
四、本院就債務人有無消債條例第133 條、第134 條規定之不免
    責情形，調查及判斷如下：
  ㈠本件債務人即聲請人無消債條例第133 條所定不予免責之事
    由：
  1.債務人是否有消債條例第133 條所定不予免責之事由，所應
    審認者即本件是否符合該條所定「於清算程序開始後，債務
    人有薪資、執行業務所得或其他固定收入，扣除自己及依法
    應受其扶養者所必要生活費用之數額後仍有餘額」及「普通
    債權人之分配總額低於債務人聲請清算前2 年間，可處分所
    得扣除自己及依法應受其扶養者所必要生活費用之數額」要
    件，次按債務人於法院調解不成立之日起20日內，聲請更生
    或清算者，以其調解之聲請，視為更生或清算之聲請，不另
    徵收聲請費，消債條例第153 條之1 並有明文，是本件應自
    聲請人聲請前置調解即109 年2 月26日視為清算之聲請，故
    本件聲請清算前兩年為「107年2月26日至109年2月25日止」
    ，先予敘明。
  2.查聲請人陳稱：自鈞院裁定開始清算110年1月至110年10月
    收入合計233,292元(含薪資、110年6月行政院發3萬元、110
    年9月、10月就業服務處補助5000元、1萬元等)，平均每月
    收入約為23,326元，另於110年11月領取之薪資為23,776元
    、12月領取之薪資為29,109元、1月領取薪資及加班費為28,
    897元等情，業據提出中華民國紅十字會台灣省分會居家照
    顧服務員薪資表、薪資代收轉付核對單、郵政存簿儲金簿內
    頁、彰化銀行交易明細表為證【見本院卷第131至145、219 
    至221】，並有新北市政府社會局110 年11 月10日新北社助
    字第1102157850號函、勞動部勞工保險局110 年11 月10日
    保普老字第11010194610號函【見本院卷第69、79頁】在卷
    可稽，自堪採信。惟行政院補助部分，因係一次性領取而未
    具持續性，不應列入聲請人固定收入範圍，是經核算後，聲
    請人自本院裁定清算起平均每月收入約為25,938元（計算式
    ：〈233,292－30,000行政院補助＋23,776元＋29,109元＋28,897
    〉÷13＝21,929，元以下四捨五入）。再聲請人主張其個人每
    月支出以新北市每人每月最低生活費1.2 倍即18,720元列計
    ，尚未逾一般人生活程度，應屬合理。準此，聲請人於裁定
    開始清算程序後每月收入扣除支出後仍有餘額3,209 元（計
    算式：21,929元－18,720元＝3,209 元），故本件需續審核聲
    請人有無消債條例第133 條後段所定不免責事由。
  4.聲請人主張其於清算前2 年即107 年2月26日起至109年2月2
    5日止，於107 年2 月至109 年1月，任職於有限責任台北市
    宏光照顧勞動合作社，期間薪資收入共計244,610元、109年
    2月收入為8,904元；107年9月109年1月兼任清潔人員，期間
    收入共計150,000元；另於台北醫學大學之其他收入5,650元
    ，共計409,162元乙情，業據提出107、108年度綜合所得稅
    各類所得資料清單、財產狀況說明書1 份、有限責任台北市
    宏光照顧服務勞動合作社代收轉付勞務證明、代收轉付核對
    單等件為證【見清算卷第47至55頁】，是聲請人聲請清算前
    兩年收入應為409,162 元。而聲請人主張於清算前2 年其個
    人必要生活費用為419,670元乙節（依各年度新北市最低生
    活費1.2倍計算，17,262×11＋17,599×12＋18,600＝419670），
    衡諸目前社會經濟消費情形，堪認其所提列之金額尚屬合理
    。基上，聲請人聲請清算前2 年間之可處分所得409,162元
    ，扣除該期間其所必要生活費用419,670 後，數額為-10,50
    8元，並無餘額，其無消費者債務清理條例第133 條所定之
    不免責事由，堪以認定。
  ㈡本件債務人即聲請人無消債條例第134 條各款所定應不免責
    之事由：
  1.按消債條例關於清算程序係以免責主義為原則，不免責為例
    外，倘債權人主張債務人有消債條例第134 條各款所定不免
    責之情事，即應由債權人就債務人有合於上開各款要件之事
    實，提出相當之事證證明之。再按修正前消債條例第134 條
    第4 款規定，債務人之浪費行為屬不免責之事由，實務上適
    用結果，債務人多因有此款事由而不獲免責，為免對債務人
    過度嚴苛，應予以適度限縮為消費奢侈商品或服務，並參照
    同條例第20條、第44條、第64條、第82條及第133 條等規定
    ，限於債務人於聲請清算前2 年內，所為消費奢侈商品或服
    務、賭博或其他投機行為等不當行為，始足當之（消債條例
    第134 條修正理由參照）。
  2.查，本件聲請清算前2 年為107年2月26日至109年2月25日止
    之期間，各債權人均未能舉證證明上開期間本件債務人即聲
    請人有有何奢侈、浪費之行為，且債權人富邦銀行所提97年
    9 月18日富邦銀行信用卡客戶滯納消費款明細資料【見本院
    卷第73頁】、玉山銀行所提97年7月14日信用卡消費明細表
    【見本院卷第93頁】、上海銀行所提91年11月27日至97年8
    月30日債務人消費明細表【見本院卷第97至98頁】、第一商
    銀所提94年4月19日至97年9月28日債務人消費明細(信用卡)
    【見本院卷第113頁】、安泰銀行所提97年7月8日至97年7月
    29日安泰銀行利使用費帳單明細查詢【見本院卷第121至123
    頁】，經核非於上開規定之2年期間內所為之消費支出，是
    本件難認聲請人有消債條例第134 條第4 款所定「債務人於
    聲請清算前2 年內，因消費奢侈商品或服務、賭博或其他投
    機行為」之情事。至債權人良京公司雖請求本院向中華民國
    人壽保險商業同業公會函查聲請人有無以自己為要保人、或
    嗣後變更要保人、或質借未償還之商業保險保單等隱匿財產
    行為、上海銀行認債務人有投保安聯人壽卻未提出解約金償
    還云云。惟查，聲請人前於向本院聲請清算時，已提出其向
    中華民國人壽保險商業同業公會查詢之投保紀錄，其上載聲
    請人雖有投保國泰人壽、中國人壽、安聯人壽之聲請人投保
    資料等情，有中華民國人壽保險商業同業公會保險業通報作
    業資訊系統資料查詢結果回覆書及查詢結果表影本在卷可稽
    【見清算卷第175 頁】，然經本院司法事務官發函上開人壽
    公司查詢有無以債務人為要保人向上開公司投保之保單，經
    國泰人壽函覆「債務人莊婷媚於本公司並無以其為要保人之
    保險契約」、中國人壽函覆「經查，...莊君(莊婷媚)為要
    保人於本公司並無投保」、安聯人壽關於莊婷媚之投保紀錄
    ，所有保單狀態均為無效【詳見執行卷】，堪認應無以聲請
    人為要保人之商業保險。
  3.末其餘債權人均未具體指明聲請人有何符合消債條例第134
    條其餘各款所列之不免責事由，並提出相當事證，故債務人
    無消債條例第134 條所定不免責事由之存在，足堪認定。
六、綜上所述，本件聲請人既經法院為終止清算程序之裁定確定
    ，復無消債條例第133 條或第134 條各款所定不應免責事由
    存在，自應以裁定免除其債務，是其聲請免責，自應准許，
    爰裁定如主文。
中　　華　　民　　國　　111 　年　　4 　　月　　14　　日
              民事第四庭    法　　　官　古秋菊
上為正本係照原本作成
如不服本裁定，應於裁定送達後10日內，以書狀向本院提出抗告
，並繳納抗告費新臺幣1千元
中　　華　　民　　國　　111 　年　　4 　　月　　14　　日
                            書　記　官　蔡叔穎